【裁判字號】    88,上訴,1862
【裁判日期】    901102
【裁判案由】    偽造文書等
【裁判全文】
臺灣高等法院刑事判決                          八十八年度上訴字第一八六二號
    上  訴  人
    即  被  告  地○○
    選任辯護人  李晉安
右上訴人因詐欺等案件，不服臺灣新竹地方法院八十五年度易字第三五三○號，中華
民國八十八年四月九日第一審判決（起訴案號：臺灣新竹地方法院檢察署八十五年度
偵字第八六四○、第九六七一號）提起上訴，本院判決如左：
    主  文
原判決撤銷。
地○○無罪。
    理  由
一、公訴意旨如附件起訴書所示。
二、訊據被告地○○坦承有欠債未還之情事，但否認有詐欺或偽造文書之犯行，辯稱
    ：
    (一)伊共起了四個互助會，第一會是民國（下同）八十三年九月十日起至八十五年
      十月十日止之新台幣（以下同）一萬元互助會（下稱第一會），第二會是八十
      三年十二月十五日起至八十五年十二月十五日止之一萬元互助會（下稱第二會
      ），第三會是八十四年六月十日起至八十六年一月十日止，二萬元之互助會，
      會單上會首寫亥○○之名稱（下稱第三會），第四會是伊與亥○○二人合招之
      互助會，伊招了十五人，亥○○招了十四人，共二十九人，自八十四年十二月
      十日起至八十七年五月十日止，每會三萬元（下稱第四會），以上四個互助會
      均進行至八十五年八月份，完後伊才因週轉不靈，無力支撐而宣佈倒會，伊是
      因經營童裝不善，加上有賭一些六和彩輸錢而起會，伊於八十四年六、七月間
      起即開始發生財財務困難，但伊以會養會，加上童裝店之經營而勉力支撐，並
      持續繳納所有借款及利息，直到八十五年八月十五日完成八月份之標會後，才
      支撐不下，伊並無故意詐欺不還。
    (二)八十五年四月間是丁○○自己標得第一會之互助會，但丁○○自己認為標息過
      高，不想要，要求伊找看看有無別人要讓給別人，伊問別人結果，沒人要，正
      好伊欠錢，伊就先拿下來用，並無冒標。
    (三)伊於八十四年三月間參加子○○為會首之一萬元互助會四會，其中二會是以自
      己之名義參加，一會是以弟弟鍾世緯之名義參加，另一會是以好友戌○○之名
      義參加，伊弟弟只交了第一會之五千元，加入第二會時因為伊弟弟剛退伍，尚
      未找到工作，所以就向伊說不參加了，並取回所交之五千元，由伊接下其弟弟
      名義之會，會錢都是由伊繳，伊弟弟也同意伊以伊弟弟名義標會，伊並無偽造
      文書或詐欺之故意。另伊好友戌○○之會錢都是伊交給子○○，伊有三會想要
      標，但子○○不同意伊以自己之名義標，二人才決定用戌○○之名義標，伊想
      還有一活會可以留給戌○○，伊得標時有馬上告訴戌○○，她有同意借標，因
      伊與戌○○係非常要好之朋友，伊無偽造文書之故意。
    (四)第四會起會之初，係因怕有人會不同意伊一人參加數會，故有經未○○、辰○○之同意，以其二人之名義入會，會款都是由伊繳納，伊並無詐欺之意思，辰
      ○○與未○○係因伊八十五年八月份倒會後，其他活會會員向渠等討債，渠等
      怕負責任，才會說沒有事先同意伊用渠等之名義參加該會，後來在民事庭中，
      渠等二人已承認有事先同意借名入會，活會債權人也已對渠二人撤回民事部分
      之請求，故伊並無冒辰○○、未○○二人名義之標單詐欺。
    (五)伊與子○○、酉○○、癸○○等人早就有借錢往來，有借有還，並無詐欺，酉
      ○○部分係自八十三年底，伊就有向其借錢，有借有還，至八十五年八月初共
      借一百多萬，酉○○說二百多萬是包括利息及他名義之會款，因酉○○要求伊
      一次還一大筆，所以伊才與酉○○協議以酉○○之名義入會，會是要給酉○○
      保障的，錢都是伊繳納，三個會都是如此，這期間，伊還有還酉○○部分本金
      及部分利息，伊沒有詐欺酉○○的意思，酉○○名義的會因實際是伊繳納加入
      的，所以伊應有權標取，伊沒有偽造文書之意思。癸○○部分欠五十萬元，也
      是包括利息及累計的借款，伊之前也有借有還，後來因軋支票所以沒有餘錢可
      清償，並非故意詐欺。
三、依公訴人起訴書所載，認被告地○○詐欺及偽造文書犯嫌事實如下：
    (一)自八十四年六、七月間起被告財務開始困難，即意圖為自己不法所有，利用亥
      ○○召集上開四個互助會，詐騙各該四個互助會之會員入會，於起會之初，即
      有詐欺之故意。
    (二)參加子○○、辛○○為會首之互助會為詐欺。
    (三)以不知情之辰○○、未○○為人頭名義參加三萬元之第四會，並冒標。
    (四)二萬元之第三會，則冒酉○○之名義冒標，挪用酉○○標得之三萬元第四會會
      款。
    (五)參加子○○之互助會，以戌○○、鍾世緯之名冒標。
    (六)挪用丁○○標得之一萬元第一會會款，第一會亦有冒標。
    (七)冒標蔡媚蕙參加之二萬元第三會及三萬元之第四會。
    (八)向酉○○、癸○○、子○○借款無力償還。
四、公訴人認被告地○○有上開詐欺及冒標之偽造文書等犯行，無非係以被告之自白
    、被害人之指述告訴人亥○○之指訴，証人鍾世緯、未○○、辰○○等人之証言
    為其論據；原審判決被告有罪，亦係以被告之自白、答辯狀、告訴人亥○○、被
    害人丁○○、子○○、丑○○、午○○、酉○○、癸○○、己○○、壬○○、辛○○、卯○○、戊○○、天○○、丙○○、乙○○、甲○○、申○、寅○○、庚○○、巳○○、戌○○等人之指訴，併証人未○○、辰○○、鍾世緯之証言及互
    助會單五份、被告開具之支票影本十一張等為其論據。但查：被告之自白，不得
    作為有罪判決之唯一証據，仍應調查其他必要之証據，以察其是否與事實相符，
    刑事訴訟法第一百五十六條第二項定有明文。本件被告地○○就其主持上開四個
    互助會、參加子○○、辛○○為會首之互助會等事實固坦承不諱，其中關於有
    無冒標，冒標時有無書寫標單，有無詐欺等事實之供述，前後極不一致，是
    被告地○○所為詐欺、偽造文書等自白，即前後矛盾，不能遽信，而應查明有無
    其他積極佐証以証明被告犯罪之自白核與事實相符者，始得採為被告有罪之認定
    。
五、經查：
    (一)被告自承於前開時地召集上開一萬元互助會二個，二萬元互助會一個，三萬元
      互助會一個，嗣上開四個互助會均正常進行至八十五年八月份完畢，同年八月
      十五日以後即因無力支撐而宣佈停會，同年八月十五日支票開始退票等情，並
      經告訴人亥○○、被害人丁○○、酉○○、戌○○、子○○指訴無訛（八十五
      年偵字第九六七一號卷第四頁正面、第三十四頁反面，八十五年偵字第八六四
      ○號卷第七頁背面、第二十八頁正面、第四十頁），且有互助會單影本四份在
      卷可按（八十五年偵字第九六七一號卷第十五頁至第十八頁、第二十一頁至第
      二十八頁、第五十五頁至第五十八頁），則被告所起之上開四個互助會係正常
      進行至八十五年八月份完成標會時止，始停會一節，即堪信為真實，而足認定
      。茲以被告所主持之第一會互助會係自八十三年九月十日起至八十五年十月十
      日止，被告進行至八十五年八月份始宣佈停會，核已進行至最後第三會；被告
      主持之第二個互助會係自八十三年十二月十五日起，至八十五年十二月十五日
      止，迄八十五年八月份止，被告已正常進行二十五會中之二十會；被告主持之
      第三個互助會，係自八十四年六月十日起至八十六年一月十日止，至八十五年
      八月被告停會時止，被告已正常進行二十分之十五，已正常進行達四分之三，
      由是顯見被告於八十三年九月十日、八十三年十二月十五日、八十四年六月十
      日起會時，確有正常進行會務之意思，其無不法所有之意圖，當甚明確，況公
      訴人起訴事實係稱「被告自八十四年六、七月間財務困難，而意圖為自己不法
      所有」云云，自不可能就八十四年六、七月之前已起會之互助會，有何不法所
      有之意圖，從而公訴人認被告於上開第一、二、三互助會起會時，已有不法所
      有意圖，對參加該等互助會之會員，均有詐欺之意云云，顯不可採，此部分之
      詐欺犯罪事實為不能証明。
    (二)公訴人起訴被告參加子○○、辛○○為會首之互助會時，對會首子○○、辛○○二人即有詐欺部分：
      被害人辛○○於偵查中係稱被告參加伊為會首、八十四年七月二十五日起會
        之互助會計二會，被告分別於八十四年八月及八十五年三月得標，伊會被倒
        了，共損失十九萬九千二百元等語（詳八十五年偵字第八六四○號卷第四十
        四頁反面），除此之外，被害人並未主張有被詐欺，欲向被告追訴之意思，
        以被告自八十四年八月及八十五年三月得標後繼續繳納死會會款至八十五年
        八月中旬無力支撐而倒會時止，尚繳納死會會款各十一次及四次，若被告有
        詐欺之故意，何以於得標取得會金之後尚繼續繳納十一次及四次之死會會款
        ，顯見被告於八十四年七月加入辛○○互助會之初，並無詐欺之故意，本件
        被告於得標並繳納數期死會會款之後，無力繼續繳納死會款，應屬單純之民
        事糾紛，公訴人認被告於入會之初即有為自己不法所有之詐欺意圖，其未能
        繼續繳納死會款為詐欺云云，尚屬不能証明。
      被害人子○○為會首之互助會係自八十四年三月五日起至八十六年三月五日
        止，計會員有二十五名，此有偵卷附互助會單一份可考（詳八十五年偵字第
        九六七一號卷第三十一頁至第三十三頁），依証人子○○於調查站時供稱被
        告以自己之名義加入二會，以其弟弟鍾世緯名義加入一會，被告於第二會、
        第八會、第九會分別將會錢標走，至八十五年八月十五日由朋友口中得知被
告逃逸，經向其弟弟鍾世緯詢問，鍾世緯稱未參加伊的會，伊才知受騙等語
        （詳八十五年偵字第九六七一號卷第二十九頁背面），依子○○上開所述換
        算被告得標日期為八十四年四月、十月及十一月三次得標，但依子○○於調
        查站中所提供之互助會單所載，被告名義之得標日期係四月五日及十一月五
        日，其弟鍾世緯名義之得標日期為八月五日，關於年份則未記載（詳同上九
        六七一號卷第三十三頁會單），以子○○所稱被告得標之序數係第二、八、
        九會，應認被告得標之年份係在八十四年度，而非八十五年度，較為可採，
        則依該會單所載之被告得標日期應為八十四年四月五日、八月五日及十一月
        五日三次，証人子○○並稱被告繼續繳納死會會款至八十五年九月份才開始
        沒繳，以前都正常繳納，這個會伊損失五萬元等語（詳八十五年度偵字第八
        六四○號卷第四十頁），則被告自八十四年四、八及十一月分別得標後，仍
        繼續繳納死會會款至八十五年八月份完畢，計再繳納九次三個死會會款，顯
        見被告有忠實繳納該會會款之主觀意思，僅因無力支撐財務困境，始停止繳
        納等情無誤，被告於八十四年三月加入証人子○○為會首之互助會時，並無
        為自己不法所有之詐欺意圖，應甚明確，而堪認定，公訴人認被告於參加子
        ○○互助會之初，即有詐欺意圖，其未能繼續繳納死會會款為詐欺云云，亦
        屬不能証明。
    (三)公訴人指被告於八十四年十二月十日召募上開第四會互助會時，以不知情之辰
      ○○、未○○為人頭名義參加三萬元之第四會，其後並以該二人名義冒標，有
      詐欺及偽造文書犯行云云，而被告自偵查時起即供稱伊使用未○○、辰○○二
      人之名義入會，是經過其二人同意，因該二人事後怕負責任才稱沒有事先同意
      等語（詳八十五年偵字第八六四○號卷第三十頁、第三十三正面），其後均未
      曾自白以其二人名義冒標。証人辰○○雖於調查站調查、偵查中，証人未○○
      於調查、偵查及八十八年六月二十四日本院調查中以書信方式多次表示被告未
      經渠二人之同意，擅自以渠二人之名義參加為會腳等情（詳同上第九六七一號
      偵卷第三十六頁背面、第十九頁背面，同上第八六四○號偵卷第十四頁反面、
      第八頁反面），但查，証人未○○於本院八十八年十月七日調查中到庭結証稱
      ：「當時起會時，她（指被告）說要借我名字」、「我是有同意借名字給她，
      當時我怕其他會員告我，我才說沒有同意」等語（詳本院卷(一)第七十三頁）；
      另告訴人亥○○於偵查中亦稱：「被告跑了以後，我有找辰○○問她，她說有
      參加這個會，有標走，後來她知道被告跑了，以後她又說沒有參加這個會，是
      被告要她這麼講的」等語（詳同上八六四○號偵卷第九頁反面）；又証人陳汶
      鈴先以信件向本院告稱民事部分已對辰○○及未○○部分撤回起訴，因該二人
      在民事庭中當庭有承認被告事先有與她們講過，同意借名入會，事後其餘會員
      也知情，會款都是被告所繳等語（詳本院卷(一)第五十一、五十二頁），繼至本
      院到庭結証稱：「被告有加入我會，在倒會前一天她還有親自將會錢送來，被
      告不是故意倒會，我原有告黃、曾二人，但撤回」等語（詳本院卷(一)第七十四
      頁反面），綜上証人之供述可知，被告辯稱入會之初即已取得辰○○、未○○
      二人之同意借名才入會，其二人之會錢均是由伊繳納等語，即足採信，証人辰
      ○○、未○○二人因其他會員對之索債而否認有同意借名部分，核與事實並不
      相符，應無可採。被告既係經辰○○、未○○二人之授權使用其等姓名參加該
      第四次之互助會，則被告於其後以曾、黃二人之名義標取會款，核即屬經授權
      之行為，自難認被告有何冒標或詐欺情事，公訴人認被告以辰○○、未○○二
      人名義標取會款為冒標，有偽造文書及詐欺犯行云云，尚屬不能証明。
    (四)又被告自承因財務困難而招募該第四會之互助會，並怕別人不肯讓伊標會而徵
      求辰○○、未○○之同意以其二人之名義入會等語，且被告固曾於偵查中自白
      伊自八十四年六、七月間起開始發生財務困難（詳八十五年偵字第八六四○號
      卷第三十二頁反面），但查，告訴人即與被告共同擔任第四會會首之蔡麗鳳於
      偵查中稱被告於八十五年三月份及五月份，分別標走辰○○及未○○名義之互
      助會（詳同上第八六四○號偵卷第十五頁反面、第九頁反面），以被告自八十
      五年三月及五月份得標後仍繼續繳納死會會款至同年八月份止，且自八十五年
      三月份起至八十五年七月份止，被告仍分別給債權人酉○○、子○○兌現各三
      十二萬五千元及八十二萬五千五百五十元之支票等情觀之（詳如後述），應認
      被告自八十四年七月間起已出現財務危機，並於八十四年十二月十日召募第四
      個互助會，但其確有勉力正常運作，持續支付債權人欠款及繼續繳納死會會款
      之事實，則甚明確，從而被告辯稱伊召會之初，並未有詐欺之意思一節，亦堪
      採信，公訴人認被告於八十四年十二月十日起會之時，即有為自己不法所有意
      圖，為詐欺云云，核尚屬不能証明。
    (五)公訴人起訴認被告所召募之二萬元第三會互助會，有冒酉○○之名義冒標，挪
      用酉○○標得之三萬元第四會會款，原審判決則認定被告冒標酉○○第二、第
      三、第四會之互助會，而有偽造文書及詐欺犯嫌部分，經查：
      被害人酉○○於八十五年八月二十二日新竹市調查站中先稱：被告於八十五
        年七、八月間以經營童裝店需要資金為由，向伊借款週轉，伊即借予被告二
        百四十萬元，至八十五年八月十日，伊標取上開第四會之互助會等語（詳同
        上第九六七一號偵卷第七頁背面），再於偵查中稱：「（有加入地○○為會
        首之互助會？）有加入二會，每會三萬元，八十四年十二月十日開始」、「
        （你有無標到過？）今年（即八十五年）八月十日有標到過，是以九千一百
        元標到，有寫標單，是用白紙寫金額，標到以後，地○○應該要收會款給我
        ，但她沒有拿給我，另一會是活會」等語（同上第八六四○號偵卷第七頁反
        面、第八頁），再於偵查中稱：「（被告如何騙你？）是會錢的部分騙我」
        （同上第八六四○號卷第二十八頁），本院開庭時因酉○○在英國讀書無法
        到院開庭，乃來信稱：關於被告召集之互助會事，已於相關筆錄中說明清楚
        ，被告利用其名義冒標互助會，並於伊標得三萬元互助會時，即捲款潛逃等
        語（詳本院卷(一)第八十七頁）。
      依上被害人酉○○之供述可知，其係主張參加被告召募之第四會互助會二會
        ，一會於八十五年八月十日得標，一會為活會，但於其得標後，被告未依約
        將會款收齊交付即行潛逃，故而依酉○○所述，該第四會之得標，乃酉○○
        自己書寫標單得標，被告並無冒標之情事，被告於酉○○得標後未依約交付
        得標金，有挪用會款之情事，核乃民事糾葛問題，尚非詐欺，應甚明確，被
        告曾於偵查中一度自白有冒酉○○之名義標取該三萬元之互助會云云，核與
        酉○○供述之事實不符，自非可採。公訴人認被告有冒酉○○之名標取三萬
        元之第四會會款，有詐欺及偽造文書犯行云云，亦屬不能証明。
      又証人酉○○於偵查中檢察官詢問是否加入被告之互助會時，其僅供述參加
      該三萬元之第四會，未言及有參加一萬元或二萬元之第二、三會互助會，顯
        見被告辯稱酉○○之第二、三等會均是伊應酉○○要求一次清償一大筆錢，
        而為保障酉○○之借款債權而以酉○○之名義加入，會款亦係伊交付等情，
        即足採信，否則何以酉○○於調查、偵查中均未主張伊另有一萬元、二萬元
        之互助會遭被告冒標。又其雖於本院中來信稱被告冒其名義標取互助會云云
        ，但其同時又稱：關於被告召集之互助會事，已於相關筆錄中說明清楚云云
        ，即依其於調查及偵查中之筆錄，已說明清楚云云，核其之前僅述說伊標得
        該三萬元之互助會後，被告捲款潛逃，並未主張被告冒其名義標取何時之互
        助會，是以該信中所稱「冒其名義標取互助會」云云，既空泛又與之前之供
        述不合，自非可採，被告就酉○○參加之二萬元第三會部分，既屬被告以其
        名義參加，以便日後得標時能有一大筆金錢供清償酉○○之借款，且酉○○
        亦未主張被告有冒其名標取該二萬元之第三會互助會，顯見被告主張伊與酉
        ○○協議由伊以酉○○名義入會繳納會款，酉○○有同意一節，應可採信，
        則公訴人認被告冒酉○○名義標取第三會之二萬元互助會部分，亦屬不能証
        明被告犯罪。
      被告主張酉○○自八十四年九月二十三日起至八十五年八月八日止，計兌領
        伊開立之新竹國際商業銀行新竹分行第一一一一之七帳戶支票十五張（詳如
        本院卷(二)第九頁附表），經本院向各該支票提示銀行函查結果，其中確定八
        十五年四月九日金額十萬元（票號第一四六四七○號）及八十五年七月十日
        金額二十二萬五千元（票號一五○○七一號）之支票二紙，確係酉○○提示
        兌領，此有被告提出之支票明細表、新竹國際商業銀行新竹分行八十九年七
        月二十八日竹商銀新竹字第四五三之五號函附支票號碼、提示銀行、提示帳
        戶對照表、新竹市第一信用合作社八十九年八月二十二日函可証（詳本院卷
        (一)第一一一頁、第一一九、第一二○頁、第一二八頁），被害人酉○○早於
        八十五年四月九日及八十五年七月十日即已提示過被告之支票，則其稱於八
        十五年七、八月間始借錢給被告云云，顯非真實。另參酌八十四年十二月二
        十一日十萬元（票號第一四三一○八號）之支票提示人宇○○於九十年七月
        十日致函本院稱該紙支票係取自客戶，而客戶則取自「楊順翔」之人（可能
        係酉○○之誤），此有宇○○之上開信件及合作金庫中和分行九十年五月二
        十二日合金中和總發字第○四九三號函及新竹國際商業銀行新竹分行八十九
        年七月二十八日竹商銀新竹字第四五三之五號函附支票號碼、提示銀行、提
        示帳戶對照表，被告提出之支票明細表各一份在卷可稽（詳本院卷(一)第一一
        一頁、第一一九頁、第一二○頁、本院卷(二)），以被告主張該宇○○提示兌
        領之第一四三一○八號十萬元支票係被告交付與酉○○者，而宇○○之來源
        又係「楊順翔」，核與酉○○僅一字之差，其二者之發音極為近似，極有可
        能係誤稱，另參以被告稱楊勝並無兄弟，則該「楊順翔」係「酉○○」之誤
        者，實有可能，從而被告辯稱該八十四年十二月二十一日提示之十萬元之支
        票係伊交付予酉○○者，即極有可能，則被告辯稱伊早與酉○○有金錢借貸
        關係一節，較為可信。
    (六)另本院依被告提出之支票明細表向銀行查証結果，被告支票經子○○兌現者，
      至少有八十四年十一月二十二日十萬元、八十五年三月二十八日三十萬元、八
      十五年四月十八日二十萬元及八十五年七月二十日二十二萬五千五百五十元等
      情，此有被告提出之支票明細表、新竹國際商業銀行新竹分行八十九年七月二
      十八日竹商銀新竹字第四五三之五號函附支票號碼、提示銀行、提示帳戶對照
      表各一份、同銀行九十年六月七日竹商銀新竹字第二二一之五號、第二二一之
      六號函、頭份郵局八十九年八月十八日函各一份在卷可稽（詳本院卷(一)第一一
      一頁、第一一九頁、第一二○頁、第一二二頁、本院卷(二)），另依新竹國際商
      業銀行新竹分行檢送本院之被告第一一一一之七甲存帳戶，自八十四年十二月
      十一日起至八十五年八月三十日最後一筆兌現之支票時止，計有一百十七張支
      票兌現，此有上開甲存支票帳戶明細表可按（附於本院卷(一)証物袋內），由是
      足見被告自八十四年十二月十日召募三萬元之互助會後，仍努力使自己開出去
      之支票兌現，或清償債務，或支付利息，或支付會款，或維持自己經營之童裝
      店使運作正常，至八十五年八月十四日止，仍有大量支票兌現，應無疑義，且
      被告於八十五年二、五月以未○○、辰○○名義標得該三萬元之會款後，仍繼
      續繳納死會會款至八十五年八月十五日因無力支撐債務而宣佈倒會時止，更足
      見被告於八十四年十二月十日起會時，並無任何為自己不法所有之意圖，否則
      被告當無繼續繳納死會會款及清償債務之必要，公訴人認被告於八十四年十二
      月十日起會之初，即有詐欺意圖，對所有入會之會員均屬詐欺云云，尚屬不能
      証明。
    (七)關於被告參加子○○之互助會，有無以戌○○、鍾世緯之名冒標部分：
      被害人子○○於新竹市調查站中係稱：被告以自己名義參加二會，以其弟鍾
        世緯名義參加一會，並於第二、八、九會時標走等語，（詳八十五年度偵字
        第九六七一號卷第二十九頁背面，經本院說明被告標走會款日期應以八十四
        年四、八、十一等月份較為可採，詳如前述），核並未主張被告有冒何人之
        名義標走第四會會款，當甚明確。嗣証人子○○於偵查中表示：被告除以鍾
        世緯之名義參加外，尚以朋友戌○○之名，用四個人的名字參加，被告標走
        了三個，剩一個活會等語（詳八十五年度第八六四○號卷第三十一頁、第四
        十頁），足見在會首子○○之觀念裡，被告係參加四會，標走三會，所標走
        者乃被告自己之名義二會，弟弟之名義一會，並未涉及冒標，亦無疑義。雖
        証人子○○另於偵查中稱：「戌○○打電話給我說她加入我的會有無被冒標
        ，我說已被標了，她是先問我有無加入我的會，後來她承認有加入此會」等
        語（詳八十五年度偵字第八六四○號卷第三十一頁、第三十二頁），及証人
        子○○嗣後於原審中稱：「被告參加二會，她弟弟鍾世緯一會，被告冒戌○○之名標我互助會」云云（詳原審卷第五十四頁），以戌○○詢問子○○之
        上開內容觀之，應認戌○○自己剛開始並不太確定被告是否確有以伊名義加
        入子○○之互助會，故而先詢問確定自己有無入會，憑此已可証明被告主張
        戌○○之會款均是由被告代繳，戌○○並未與會首子○○直接接觸一節，為
        可採信，並堪認定，則被告既受託代戌○○出面參加子○○之互助會，並出
        面代繳會款，於子○○與被告間，戌○○名義之會務，被告自屬有權處理，
        於戌○○要求標取會款時，被告能提供其一活會供其標取即可，就被告主觀
        之認知上，當亦作如是觀，此從証人戌○○於本院中來信稱被告事後有告稱
        子○○不肯伊連續標取會款，才會與會首子○○私下協議用伊名字標下一個
        會，再由被告還一個會給伊等語亦可得到佐証（詳本院卷(一)第五十九頁），
  從而被告在標取子○○為會首之第三會時，於會首及被告間之認知，均認被
        告實際上係標取自己之活會無誤，從而會首子○○於被告倒會後，始告知戌
        ○○稱其會已遭被告冒標（被告自己則尚有一活會）云云，無非係為減少自
        己損失所為之陳述，核應非事實，而無可採，被告既參加三會（包括以弟弟
        鍾世緯名義參加之一會），標取三會，並無冒標情事，應堪認定，公訴人認
        被告有冒標戌○○之會款云云，亦屬不能証明被告犯罪。
      証人鍾世緯於調查站中稱伊並未參加子○○之互助會；於偵查中則稱當時伊
        本來要參加，後來因沒錢，就不參加了；並稱被告所說伊原以五千元加入該
        會，想下個月再補五千元，但因未找到工作而向被告要回五千元，不再參加
        等情正確，伊同意被告以其名義入會等語（詳八十五年度偵字第九六七一號
        卷第四十頁反面、八十五年偵字第八六四○號卷第三十一頁、第三十九頁背
        面）。由是可知，被告辯稱伊弟弟鍾世緯本要參加但因未找到工作而作罷，
        但有同意被告以其名義入會等節，堪信為真實，被告既經証人鍾世緯之同意
        而以其名義入會併標取會款，自屬有權以鍾世緯之名義標會，而無冒標問題
        ，公訴人認被告有冒鍾世緯之名標會云云，亦屬不能証明被告犯罪。
    (八)公訴人認被告有挪用丁○○標得之一萬元第一會會款，及原審認被告就第一會
      有冒標丁○○之會款部分：
      証人丁○○於調查站中係稱：伊加入被告八十三年九月之一萬元互助會，是在
      八十五年五月間見該會快結束，便把會標下來，當伊把會標下來後，被告私下
      向伊表示一中興百貨專櫃小姐急需用錢，希望伊能將標下來的會讓給她，伊基
      於朋友互助關係，才答應被告之要求等語（詳八十五年度偵字第九六七一號卷
      第三十四頁反面）；但於偵查中稱：「（有無被冒標過？）我八十五年五月有
      標到過」、「八十五年五月我標到十日一萬元的會，後來我有告訴被告說看看
      有無人要用，這筆錢先給他用，她說要問，結果隔了二、三天有人要用，我把
      全部錢交給她，後來事後我才說錢被她自己用掉了」等語（詳八十五年度偵字
      第八六四○號卷第二十八頁反面四十二頁反面）；於原審中亦稱：「八十三年
      九月十日的會有標到，但利息太高，於是我問被告有無人要標，她說中興有一
      位會員要，我讓給人家」、「有（拿到錢），拿到錢再轉給人」等語（詳原審
      卷第五十三頁背面、第一○八頁）。由上証人丁○○之供述可知，該八十三年
      九月十日之會，係丁○○自己在八十五年五月十日標取，並已自被告處收取會
      金，被告並無冒丁○○之名標取該會之情事，應甚明確。又丁○○係於拿到會
      金後，考慮標息過高，始主動詢問被告有無其他人要標，並表示願意讓，而將
      會金交付給被告等情，核與被告之辯解相符，亦堪認定，從而被告有權代為尋
      找受讓人或借款人，亦甚明確，因丁○○並未限制被告自己不得借用，故被告
      雖未找到其他會員受讓或借用該筆會金，而係自己借用，其後因無力償還致生
      糾紛，核此乃係民事債務不履行之糾紛，當無詐欺或挪用問題，公訴人及原審
      法院認被告有冒標丁○○第一會會款，有詐欺、偽造文書云云，亦屬不能証
      明。至於被告召集之第一個互助會是否另有其他會員遭被告冒標部分，因公訴
      人並未敘明被告於何時冒何人名義標取該會，僅空言「八十三年九月十日起之
      會有冒標」云云，核亦屬不能証明犯罪。
    (九)公訴人認被告冒標蔡媚蕙參加之二萬元第三會及三萬元之第四會部分：
      公訴人僅於起訴書中空言表示蔡媚蕙有參加被告召集之三萬元互助會，有冒標
      ，未據（其）陳述，請另傳訊云云，但查証人蔡媚蕙於原審中到庭証稱：伊參
      加三萬元及一萬元之互助會各一會，三萬元的是死會，伊是以孫永坤名義標的
      ，標到九十萬，拿到現金二十萬元，支票十萬元遭退票，另六十萬元沒拿到，
      一萬元之會是活會等語（詳原審卷第五十五頁），由是可知，証人蔡媚蕙參加
      被告所召集之互助會二會中，一會為活會，另一會為自己標走並拿到部分標金
      之死會，故並無遭人冒標之情事，要甚明確，公訴人空言主張被告冒標蔡媚蕙
      參加之二萬元第三會及三萬元之第四會云云，顯有誤會，亦屬不能証明被告犯
      罪。
    (十)公訴人及原審認被告向酉○○、癸○○、子○○三人借款無力償還，有詐欺
      罪嫌部分：
      証人酉○○於調查站及偵查中係稱被告在八十五年七、八月間向伊借二百多
        萬元週轉，說要買房子及店內週轉，但沒有去買房子云云（詳八十五年偵九
        六七一號卷第七頁反面、八十五年偵字第八六四○號卷第二十七頁反面、第
        二十八頁）。但查：被告確於八十五年四月九日及八十五年七月十日為酉○○提示兌領十萬元及二十二萬五千元之支票二紙，酉○○稱於八十五年七、
        八月間始借錢給被告云云，顯非真實，而不足採，被告辯稱伊早與酉○○有
        金錢借貸關係一節，較為可信等情，已如前述，則被告向酉○○借款並償還
        部分本息等情，即屬可採，自不能以被害人酉○○一人之瑕疵指訴，即認定
        被告有詐欺酉○○。
      証人癸○○於調查站中先稱在八十五年八月十二日借五十萬元給被告供經營
        童裝店之資金週轉，但被告交付之支票三張卻退票云云（詳八十五年偵字第
        九六七一號卷第九頁反面）；但於原審中則稱：被告八十五年八月十二日有
        向伊借五十萬元，被告交付二張支票擔保，經原審法院詢以：「為何只開二
        十五萬元之支票？」，其答稱：「都有借她五十萬元，打電話來我家說要軋
        支票，缺錢，叫我們借錢給她，我還騎機車至新竹交付給她」等語（詳原審
        卷第一二四頁）；於本院中，証人癸○○稱：「我太太和她是同事，找我借
        錢時，我打電話詢問我太太，我太太說可以，信用很好，她有還部分我錢，
        交利息錢」、「（何時借？）八十五年五月開始，她陸續借，二十萬、三十
        五萬、三十萬、二十萬有還，十五萬、二十萬未還，她跑掉，後我只知有二
    張票五十萬元」等語（詳本院卷(一)第七十四頁反面）。由上可見被告向証人
        癸○○借錢係有借有還，証人癸○○於借款時即已明知被告借款之目的在於
        軋支票，且係評估過被告之信用良好，始同意借錢給被告，被告對之難認有
        何施用詐術，癸○○亦無陷於錯誤問題，自與詐欺之要件有違。
      証人子○○始終未曾主張被告向伊借錢有詐欺情事，此從証人子○○於本院
        調查時供稱：「（被告騙了一百三十幾萬元？）是會錢」、「（被告有無向
        你借錢？）以前有，已經抵掉。」等語（詳本院卷(一)第七十四頁），更可証
        明，公訴人認被告向子○○借錢，有詐欺云云，亦屬無據。
      綜上所述，公訴人認被告向酉○○、癸○○、子○○借錢未還，均有詐欺
        罪嫌云云，均屬不能証明。
    (十一)証人丑○○、午○○、己○○、壬○○、卯○○、戊○○、天○○、丙○○、
      乙○○、甲○○、申○、寅○○、庚○○、巳○○等人之証言部分：
      查上開証人均未指明被告有何具體冒標何人名義借款之行為，僅供証有參加以
      被告為會首之各個互助會及有無標取，損失多少等情事，核均難據以証明被告
      有何詐欺或偽造文書之情事。
六、綜上所述，公訴人所指之各項証據均不足據以認定被告犯罪，而被告冒標之自白
    ，查亦與事實不符，均不能証明被告犯罪，此外尚查無其他積極事証足以使法院
    超越合理懷疑，確信被告有詐欺或偽造文書之犯行，自應依法為被告無罪之諭知
    ，原審判決未加詳查，遽為被告有罪之諭知，就檢察官起訴之各項犯罪事實，除
    明確論述被告有冒標丁○○、戌○○、酉○○、鍾世緯、未○○、辰○○等人名
    義之會款及向子○○、癸○○、酉○○等人詐借金錢外，其餘部分籠統泛稱詐騙
    如起訴書附表所指之被害人金錢，未詳予分析說明，核均有未洽，被告上訴否認
    犯罪，為有理由，應將原判決撤銷改判，並依法諭知被告無罪。
據上論結，應依刑事訴訟法第三百六十九條第一項前段、第三百六十四條、第三百零
一條第一項前段，判決如主文。
本案經檢察官賴俊雄到庭執行職務。
中      華      民      國    九十      年     十一     月      二      日
                              台灣高等法院刑事第二十三庭
                                    審判長法  官  黃  瑞  華
                                          法  官  宋      祺
        法  官  雷  雯  華
右正本證明與原本無異。
如不服本判決應於收受送達後十日內向本院提出上訴書狀，其未敘述上訴之理由者並
得於提起上訴後十日內向本院補提理由書（均須按他造當事人之人數附繕本）。
                                          書記官  黃  嬿  婉
中      華      民      國    九十    年    十一      月        二      日


司法院資訊處製作；財團法人民間司法改革基金會備份。
